高雄高等行政法院判決
　　　　　　　　　　　　　　　　　　 96年度訴字第00584號
　　　　　　　　　　　　　　　.
原　　　告　陸軍軍官學校
代　表　人　甲○○校長
訴訟代理人　蔡明樹　律師
被　　　告　乙○○
上列當事人間因償還公費事件，原告提起行政訴訟。本院判決如
下︰
    主  文
被告應給付原告新台幣肆拾柒萬肆仟零拾貳元及自民國96年7月1
9日起至清償日止，按週年利率百分之5計算之利息。
訴訟費用由被告負擔。
    事  實
壹、事實概要：
    緣被告乙○○原為原告學校正64期學生，於民國（下同）94
    年6月23日遭原告核定予以退學，依行為時國軍各軍事學校
    退學開除學生賠償費用辦法（下稱賠償費用辦法，嗣於93年
    7月27日修正名稱為「軍事學校預備學校軍費生公費待遇津
    貼發給及賠償辦法」，下稱賠償辦法。）被告應賠償原告新
    台幣（下同）789,012元，而關於其中315,000元部分，已由
    本院另案判決（95年度訴字第571號）原告勝訴，故被告尚
    應給付原告474,012元及其法定遲延利息，因被告迄未繳納
    ，原告遂提起本件行政訴訟。
貳、兩造聲明：
一、原告聲明求為判決：
（一）被告應給付原告474,012元及自起訴狀繕本送達翌日起至
      清償日止，按年息百分之5計算之利息。
（二）訴訟費用由被告負擔。
二、被告未曾於言詞辯論期日到庭，亦未提出書狀為任何聲明。
參、兩造主張之理由：
一、原告起訴意旨略謂：
（一）按「人民與中央或地方機關間，因公法上原因發生財產上
      之給付或請求作成行政處分以外之其他非財產上之給付，
      得提起給付訴訟。因公法上契約發生之給付，亦同。」行
      政訴訟法第8條定有明文。被告原為原告學校正64期學生
      ，前遭原告核定予以退學，此有原告94年6月23日新服字
      第0940004080號令可稽，依司法院釋字第348號解釋意旨
      ，原告與被告間屬國家機關與人民約定提供某種給付，並
      使接受者負合理之負擔或其他公法上對待給付之義務，而
      成立行政契約關係，本件被告因退學而應賠償之金額，即
      屬因該行政契約關係所生之給付義務。被告應適用之93年
      7月27日修正之「賠償辦法」第9條規定：「軍費生未依招
      生簡章所定修業期限完成學業者，應賠償軍事學校就讀期
      間所受領之公費待遇及津貼。預備學校國中部或高中部畢
      業之學生，考入預備學校高中部或軍事學校常備士官班、
      專科班、正期班，未依招生簡章所定修業期限完成學業者
      ，應賠償預備學校及軍事學校就讀期間所受領之公費待遇
      及津貼。預備學校國中部或高中部畢業之學生，未考入預
      備學校高中部或軍事學校常備士官班、專科班、正期班就
      讀，應賠償預備學校就讀期間所受領之公費待遇及津貼。
      軍費生畢業任官後，因年度考績丙上以下或個人因素1次
      受記大過2次以上，經人事評審會考核不適服現役，予以
      退伍，致未服滿招生簡章所定之現役最少年限者，應依尚
      未服滿現役最少年限之比例，賠償所受領之公費待遇及津
      貼。前項賠償之計算基準，按尚未服滿現役最少年限之比
      例計算，以月為採計單位，未滿1月者不計。」同辦法第1
      0條規定：「依前條賠償公費待遇及津貼，其範圍如下：1
      ．公費待遇：就已撥付之全部數額計算。但服裝費依實際
      領用給與品種數量，照原製時之新品規定價格折算之。如
      為貸與品，按規定收繳，倘有欠繳者，照原製時之新品規
      定價格折算之。2．津貼：就已發給之全部數額計算。前
      項賠償範圍，應扣除得折抵常備兵役期之入伍及軍事訓練
      時間所受領之公費待遇及津貼。」同辦法第11條規定：「
      軍費生，依規定原得享有減免費用或助學金者，賠償義務
      人得檢具證明資料，向就讀學校申請於賠償之公費待遇及
      津貼中扣除。」
（二）原告經核對後依上開規定核計被告應給付原告789,012元
      ，原告先前已先就其中315,000元起訴，而由鈞院以95年
      度訴字第571號判決勝訴在案，今就餘額474,012元及其法
      定利息，爰狀請鈞院賜判如訴之聲明。
二、被告未於言詞辯論期日到庭，亦未提出書狀為任何陳述。
    理  由
壹、程序部分：
    被告經合法通知，未於言詞辯論期日到場，核無行政訴訟法
    第218條準用民事訴訟法第386條所列各款情形，爰依原告之
    聲請，由其一造辯論而為判決，先此敘明。
貳、實體部分：
一、按人民與中央或地方機關間，因公法上原因發生財產上之給
    付，得提起給付訴訟，行政訴訟法第8條第1項前段定有明文
    。次按行政機關基於其法定職權，為達特定之行政上目的，
    於不違反法律規定之前提下，自得與人民約定提供某種給付
    ，並使接受給付者負合理之負擔或其他公法上對待給付之義
    務，而成立行政契約關係。又按國軍各軍事學校招考入學之
    學生可享受公費及軍官養成教育，於畢業後取得軍官任用資
    格，惟學生在校期間如遭退學或開除學籍者，應賠償其在校
    期間之費用，國防部就有關之賠償事宜，本件行為時分別訂
    有「賠償費用辦法」及「賠償辦法」，該等辦法係主管機關
    為確保國家培養軍事人才之目的及財政支出之合理性而訂立
    ，作為自願接受公費軍事教育學生訂立行政契約之準據，亦
    與法律規定無違，本院自得適用。而軍事學校聯合招考新生
    簡章中均明文訂定在校期間因故遭學校開除學籍或退學者，
    應依「賠償費用辦法」及「賠償辦法」繳還在校期間所耗費
    用，故依該簡章參加該聯合招生而遭錄取並就讀該等軍事學
    校者，上開「賠償費用辦法」及「賠償辦法」即成為契約之
    內容，訂約當事人均有履行契約之義務，亦有司法院釋字第
    348號解釋足參。
二、本件原告主張被告原為原告學校正64期學生，前遭原告核定
    予以退學，此有原告94年6月23日新服字第0940004080號令
    、被告退學學生應賠償費用統計表為憑，洵堪信實。是被告
    既遭原告學校退學，則依前開所述，即應依「賠償辦法」規
    定，負賠償之責。是原告基於行政契約之法律關係，依前揭
    「賠償辦法」規定，提起本件行政訴訟，請求被告給付在學
    期間之各項費用，於法即屬有據。
三、關於被告應返還之範圍及金額部分：
（一）按「軍費生未依招生簡章所定修業期限完成學業者，應賠
      償軍事學校就讀期間所受領之公費待遇及津貼。預備學校
      國中部或高中部畢業之學生，考入預備學校高中部或軍事
      學校常備士官班、專科班、正期班，未依招生簡章所定修
      業期限完成學業者，應賠償預備學校及軍事學校就讀期間
      所受領之公費待遇及津貼。預備學校國中部或高中部畢業
      之學生，未考入預備學校高中部或軍事學校常備士官班、
      專科班、正期班就讀，應賠償預備學校就讀期間所受領之
      公費待遇及津貼。軍費生畢業任官後，因年度考績丙上以
      下或個人因素1次受記大過2次以上，經人事評審會考核不
      適服現役，予以退伍，致未服滿招生簡章所定之現役最少
      年限者，應依尚未服滿現役最少年限之比例，賠償所受領
      之公費待遇及津貼。前項賠償之計算基準，按尚未服滿現
      役最少年限之比例計算，以月為採計單位，未滿1月者不
      計。」「依前條賠償公費待遇及津貼，其範圍如下：1、
      公費待遇：就已撥付之全部數額計算。但服裝費依實際領
      用給與品種數量，照原製時之新品規定價格折算之。如為
      貸與品，按規定收繳，倘有欠繳者，照原製時之新品規定
      價格折算之。2、津貼：就已發給之全部數額計算。前項
      賠償範圍，應扣除得折抵常備兵役期之入伍及軍事訓練時
      間所受領之公費待遇及津貼。」「軍費生，依規定原得享
      有減免費用或助學金者，賠償義務人得檢具證明資料，向
      就讀學校申請於賠償之公費待遇及津貼中扣除。」分別為
      賠償辦法第9條、第10條及第11條規定明確。
（二）依前揭規定，被告應返還在校期間之津貼（薪津）301,73
      1元、主副食費價款56,670元、服裝費9,421元、教育訓練
      費20,174元、教育補助費14,880元、其他補助費22,638元
      元、年終獎金43,215元及中正預校費用362,397元，扣除
      各項減免42,114元，總計789,012元，此有被告應賠償費
      用統計表附卷可稽。惟本件原告對於上開債權已為部分之
      請求（即其中315,000元，參本院95年度訴字第571號判決
      ），則原告是否得就上開債權殘餘額部分提起本件訴訟，
      即為本件爭點所在。經查，所謂一部請求，係指以在數量
      上為可分之金錢或其他代替物為給付目的之特定債權，債
      權人任意將其分割而就其中之一部分為請求，但就其餘部
      分不放棄其權利者而言。就實體法而言，債權人本得自由
      行使一部債權；在訴訟上，則為可分之訴訟標的，其既判
      力之客觀範圍以訴之聲明為限度，可知訴訟上亦承認訴訟
      標的係可分割且分別產生既判力等理由，實務上對於一部
      請求採肯定之見解（最高法院69年台上字第1399號、72年
      台上字第3655號、91年台上字629號、94年台上字第1677
      號判決參照）。本件原告於前案訴訟僅先就其中315,000
      元及其法定利息起訴，並獲得勝訴之判決，且原告對於其
      餘額474,012元之部分，並無放棄權利等情，業經本院向
      最高行政法院調取前案相關卷證影本附卷可稽，揆諸前揭
      說明，則原告請求被告償還其餘之474,012元，並無不合
      。
四、綜上所述，本件原告基於行政契約之法律關係，請求被告給
    付474,012元，為有理由，應予准許。又行政契約，本法未
    規定者，準用民法相關之規定，行政程序法第149條亦有明
    文。另依民法第233條第1項前段及第203條分別規定：「遲
    延之債務，以支付金錢為標的者，債權人得請求依法定利率
    計算之遲延利息。」「應付利息之債務，其利率未經約定，
    亦無法律可據者，週年利率為百分之5。」準此，原告併請
    求被告自96年7月19日（即本件起訴狀繕本送達之翌日）起
    ，至清償日止，按週年利率百分之5計算之法定遲延利息，
    均有理由，併應准許。
五、據上論結，本件原告之訴為有理由，依行政訴訟法第195條
    第1項前段、第98條第1項前段、第104條、第218條、民事訴
    訟法第385條第1項前段，判決如主文。
中　　華　　民　　國　　96　　年　  12　　月　 11  　 日
                  第三庭審判長法  官  邱政強
                              法  官  李協明
                              法  官  詹日賢
以上正本係照原本作成。
如不服本判決，應於判決送達後20日內向本院提出上訴書狀，其
未表明上訴理由者，應於提起上訴後20日內向本院提出上訴理由
書（須按對造人數附繕本）；如於本判決宣示或公告後送達前提
起上訴者，應於判決送達後20日內補提上訴理由書（須附繕本）
。未表明上訴理由者，逕以裁定駁回。
中　　華　　民　　國　　96　　年　  12　　月　 11  　 日
　　　　　　　　　　　　　　　書記官  林幸怡
